臺灣彰化地方法院刑事判決　　　　　　　96年度易緝字第17號
公　訴　人　臺灣彰化地方法院檢察署檢察官
被　　　告　甲○○
　　　　　　　　　　樓
上列被告因公共危險案件，經檢察官提起公訴（94年度偵字第4
244號），本院判決如下：
   主    文
甲○○失火燒燬現供人使用之住宅，處有期徒刑肆月，如易科罰
金，以銀元佰元折算壹日。
   事    實
一、甲○○係彰化縣大村鄉擺塘村擺塘巷6 之1 號北側第2 間臥
    室之承租人，上開彰化縣大村鄉擺塘村擺塘巷6 之1 號房屋
    係由乙○○所管理，出租與甲○○、周文豐、鄭先固、羅萬
    芳、詹德利、江春來，及真實姓名不詳、綽號阿強等7 名單
    身成年人士居住之現供人使用之住宅，甲○○於民國94 年3
    月9 日晚上就寢前之某時，本應注意消防安全，點燃蚊香後
    應將之遠離床緣等易燃物，或確實將火源熄滅，以免遺留火
    種，引起火災，而依其智識、經驗、及當時之情形，亦非無
    注意之能力，卻疏未注意採取前開足以避免因點燃蚊香而引
    起火災之適當措置，致於94年3 月10日凌晨1 時9 分許，因
    前開蚊香遺留之火種燃至床沿，引起大火，使現供人使用之
    上址住宅屋頂因火燒穿碳化、牆壁角材亦因受燒而燒燬。
二、案經乙○○訴由彰化縣警察局員林分局報請臺灣彰化地方法
    院檢察署檢察官偵查起訴。
    理    由
一、按被告以外之人於審判外之言詞或書面陳述，除法律有規定
    者外，不得作為證據，刑事訴訟法第159 條第1 項固定有明
    文。惟被告以外之人於審判外之陳述，雖不符第159 條之 1
    至第159 條之4之 規定，而經當事人於審判程序同意作為證
    據，法院審酌該言詞陳述或書面陳述作成時之情況，認為適
    當者，亦得為證據；當事人、代理人或辯護人於法院調查證
    據時，知有第159 條第1 項不得為證據之情形，而未於言詞
    辯論終結前聲明異議者，視為有前項之同意，同法第159 條
    之5 定有明文。查本案於本院準備程序時，被告甲○○就本
    院下列所引被告以外之人於審判外之言詞或書面陳述陳述均
    同意作為證據，且迄至本院審理調查證據時亦未爭執上開證
    據之證據能力，本院審酌該等言詞陳述或書面陳述作成時之
    情況，並無非法取得等不適當之情形，且經本院於審判期日
    依法進行證據之調查、辯論，被告於訴訟上之程序權，已受
    保障，依刑事訴訟法第159 條之5 之規定，自有證據能力。
二、訊據被告甲○○固坦認於上開火災發生前之94年3 月9 日晚
    上10時餘許，確實於床邊點燃蚊香後上床入睡，且現場蚊香
    上之棉被可能係伊發現失火後所加以覆蓋，然矢口否認有何
    涉犯公共危險之行為，辯稱：伊房間所住房間與廚房共用一
    面牆，當天火災應係廚房總開關處電線起火所致；伊雖點燃
    蚊香後就寢，但證人詹德利於前開火災發生前曾在伊房間內
    聊天，可以證明火災發生前上開蚊香已熄滅云云。惟查：
（一）證人即上址住戶詹德利於偵訊時證稱：火災發生前一晚，
      並未在被告房間聊天，火災當天起床時，看見被告之房間
      著火（見臺灣彰化地方法院檢察署94年度他字第591 號卷
      第91頁）；證人即上址房屋之出租人乙○○於偵訊中證述
      ：看見火災起火處係在被告居住之房間，經詢問被告後，
      被告表示係被告點燃蚊香不慎引燃旁邊之紙而著火（見臺
      灣彰化地方法院檢察署94年度他字第591 號卷第91頁）；
      證人即上址住戶江春來於警詢中證稱：當時看見被告所住
      之房間發生火災，很多濃煙竄出（見臺灣彰化地方法院檢
      察署94年度他字第591 號卷第21頁）；證人即上址住戶鄭
      先固於警詢中證述：我從房間逃出時，被告之房間著火，
      之後就往兩旁邊開始燒（見臺灣彰化地方法院檢察署94年
      度他字第591 號卷第26頁）；證人即火災後親赴現場勘查
      之彰化縣消防局第二大隊隊員張書賓於偵訊時證述：被告
      房間係最早燃燒，呈衰退期，起火點應在被告房間東北側
      擺放蚊香之地點，且在房間蚊香鐵盒內發現殘留之蚊香，
      並看見棉被覆蓋於蚊香之上，被告房間之電源線則均無短
      路之熔痕等語明確（見臺灣彰化地方法院檢察署94年度他
      字第591 號卷第91、92頁），足見被告所言當天火災應係
      廚房總開關處電線起火所致，伊雖點燃蚊香後就寢，但在
      火災前火源已熄滅等情尚屬可疑，難逕憑採。
（二）本件火災現場，起火處附近未發現促燃劑及化學物品殘留
      痕跡，亦無烹飪器具及烹飪情形，附近之電器用品，經彰
      化縣消防局人員勘查其電源線路，無短路熔痕跡象，故研
      判因促燃劑及化學物品、烹飪不慎及電線短路引起火災之
      可能性均較低；又火災發生時，被告房間內並無不明人士
      出現及蚊香、棉被外之可疑物品殘留，故人為縱火之可能
      性亦低；再被告自承平日有點燃蚊香後就寢之習慣，於起
      火處附近經查有裝盛蚊香之鐵殼與殘留之蚊香，並發現有
      以棉被加以覆蓋之異常現象，研判應係被告發現初期火災
      後，曾以棉被覆蓋，進行滅火之動作，故本件以遺留火種
      引起火災之可能性較大，有彰化縣消防局火災調查報告書
      及所附之現場照片64張在卷可佐（見臺灣彰化地方法院檢
      察署94年度他字第591 號卷第2-62頁），故本件火災之發
      生係被告未將點燃之蚊香熄滅而引起，已可認定。
（三）綜上，被告甲○○所辯無非事後卸責之詞，委無足採，本
      件事證明確，被告犯行洵堪認定，應予依法論科。
三、查刑法於94年2 月2 日修正公布，並於95年7 月1 日施行。
    按行為後法律有變更者，適用行為時之法律，但行為後之法
    律有利於行為人者，適用最有利於行為人之法律，現行刑法
    第2 條第1 項訂有明文。此條規定乃與刑法第1 條罪刑法定
    主義契合，而貫徹法律禁止溯及既往原則，係規範行為後法
    律變更所生新舊法律比較適用之準據法，是刑法第2 條本身
    雖經修正，但刑法第2 條既屬適用法律之準據法，本身尚無
    比較新舊法之問題，應一律適用裁判時之現行刑法第2 條規
    定以決定適用之刑罰法律，先予辨明。又以本次刑法修正之
    比較新舊法，應就罪刑有關之共犯、未遂犯、牽連犯、連續
    犯、結合犯，以及累犯加重、自首減輕暨其他法定加減原因
    （如身分加減）與加減例等一切情形，綜其全部罪刑之結果
    而為比較，最高法院95年5 月23日95年度第8 次刑庭會議決
    議可資參照。茲就本案有關之新舊法比較部分，臚列如下：
（一）修正後刑法第33條第5 款規定「罰金：新臺幣1,000 元以
      上，以100 元計算之。」，與修正前刑法第33條第5 款規
      定「罰金：1 元以上。」不同。比較新舊法結果，以舊法
      較有利於行為人，新法並無對被告較為有利之情形，故依
      刑法第2 條第1 項前段規定，本案關於刑法第173 條第 2
      項失火罪之法定刑罰金部分，自應適用行為時之法律即修
      正前刑法第33條第5 款規定決定其罰金部分之法定刑。
（二）被告行為後，罰金罰鍰提高標準條例第2 條業已刪除，而
      刑法第41條第1 項前段關於易科罰金之折算標準已由舊法
      之以銀元100 元以上、300 元以下折算1 日，修正為以新
      臺幣1,000 元、2,000 元、3,000 元折算1 日，因屬科刑
      規範事項之變更，其折算標準為裁判時所應諭知，自有就
      新舊法規定比較之必要，經比較新舊法結果，以被告行為
      時之舊法較為有利於被告，本案應適用被告行為時之法律
      即修正前刑法之規定論斷。
（三）綜上被告全部罪刑之結果而為新、舊法比較，揆諸前揭最
      高法院決議及刑法第2 條第1 項所定之「從舊從輕」原則
      ，適用被告行為時法律，對被告較為有利，自應適用修正
      前之刑法規定。
四、按刑法上公共危險罪，其所保護之法益，重在公共安全，故
    其罪數應以行為之個數定之，一失火行為所燒燬之對象縱然
    不同，但行為僅一個，亦應為整體的觀察，成立單純一罪（
    最高法院21年上字第391 號判例、85年度臺上字第2608號判
    決意旨參照）。次按，刑法第173 條第2 項失火燒燬現供人
    使用之住宅罪，雖同時侵害私人之財產法益，但仍以保護社
    會公安法益為重，況失火行為原含有毀損性質，失火燒燬現
    供人使用之住宅罪，自係指供人居住房屋之整體而言，應包
    括墻垣及該住宅內所有設備、傢俱、日常生活上之一切用品
    ，故一個失火行為，若同時燒燬住宅與該住宅內所有其他物
    品，無論該其他物品為他人或自己所有，均與同時燒燬數犯
    罪客體者之情形不同，不另成立刑法第175 條第3 項失火燒
    燬住宅以外他人或自己所有物罪（最高法院79年臺上字第14
    71號判例意旨參照）。再按，刑法公共危險罪章所稱之「燒
    燬」，係指燃燒毀損之意，亦即標的物已因燃燒結果喪失其
    效用而言，而刑法第173 條第2 項之「燒燬」現供人使用之
    住宅，必須「房屋構成之重要部分」已燒燬，如僅房屋內之
    傢俱、物件燒燬，房屋本身尚未達喪失其效用之程度者，因
    刑法第173 條第2 項之罪，並無處罰未遂犯之規定，自應論
    以刑法第175 條第3 項之失火罪（最高法院71年度臺上字第
    6583號判決參照）。觀諸本件卷附燃燒後現場照片，上址房
    間屋頂因燃燒而燒穿碳化，天花板受燒僅剩餘支架，亦已失
    其遮風避雨之功能，足認上開房間構成之重要部分已達喪失
    其效用之燒燬程度。是核本件被告所為，係犯刑法第173 條
    第2 項之失火燒燬現供人使用之住宅罪。查被告之一失火行
    為，雖同時燒燬現供詹德利、江春來、鄭先固、羅萬芳等上
    址房屋承租人使用之住宅及其內物品，但依前揭說明，應認
    被告所為，仍僅成立一犯刑法第173 條第2 項之失火燒燬現
    供人使用之住宅罪。爰審酌被告並無前科、素行尚佳，有臺
    灣高等法院被告前案紀錄表1 份可參，係因一時疏忽未起身
    熄滅蚊香或將蚊香遠離床沿，導致失火燒燬上址之上開房間
    ，嗣後未能坦承犯行及與被害人等達成和解，致使被害人等
    財產因祝融而受有損失等一切情狀，量處如主文所示之刑，
    並諭知易科罰金之折算標準，以示懲儆。
據上論斷，應依刑事訴訟法第299 條第1 項前段，刑法第2 條第
1 項前段、第173 條第2 項、第41條第1 項前段（修正前），罰
金罰鍰提高標準條例第1 條前段、第2 條（修正前），判決如主
文。
本案經檢察官莊佳瑋到庭執行職務。
中　　華　　民　　國　　96　　年　　5 　　月　　15　　日
              刑事第八庭  審判長法  官  李雅俐
                                法  官  唐中興
                                法  官  林秉暉
以上正本證明與原本無異。
如不服本判決，應於判決送達後10日內，向本院提出上訴狀 (須
附繕本)。
告訴人或被害人對於判決如有不服具備理由請求檢察官上訴者，
其上訴期間之計算係以檢察官收受判決正本之日期為準。
中　　華　　民　　國　　96　　年　　5 　　月　　16　　日
                                書記官  梁高賓
附錄本案論罪科刑法條：
中華民國刑法第173條
放火燒燬現供人使用之住宅或現有人所在之建築物、礦坑、火車
、電車或其他供水、陸、空公眾運輸之舟、車、航空機者，處無
期徒刑或7 年以上有期徒刑。
失火燒燬前項之物者，處 1 年以下有期徒刑、拘役或 5 百元以
下罰金。
第 1 項之未遂犯罰之。
預備犯第1 項之罪者，處1 年以下有期徒刑、拘役或3 百元以下
罰金。
